【裁判字號】    95,台上,1757
【裁判日期】    950810
【裁判案由】    執行異議
【裁判全文】
最高法院民事判決            九十五年度台上字第一七五七號
    上  訴  人  甲○○
    訴訟代理人  吳雄仁律師
    被 上訴 人  乙○○
    訴訟代理人  黃永泉律師
上列當事人間執行異議事件，上訴人對於中華民國九十四年六月
八日台灣高等法院台中分院第二審更審判決（九十三年度重上更
(二)字第三三號），提起上訴，本院判決如下：
    主  文
上訴駁回。
第三審訴訟費用由上訴人負擔。
    理  由
本件上訴人主張：被上訴人所執如原判決附表（下稱附表）二所
示之本票三紙（下稱系爭本票），依其所立切結書之約定，應俟
祭祀公業黃鵬爵（下稱祭祀公業）處分產業後方得要求伊兌付，
而祭祀公業迄未再處分土地，被上訴人應不得請求伊兌付票款。
又被上訴人之祭祀公業房份並無喪失一半之情事，伊因而簽發系
爭本票予被上訴人之原因關係亦不存在。詎被上訴人竟以本票准
許強制執行之裁定為執行名義，聲請台灣台中地方法院（下稱台
中地院）以八十六年度民執二字第二一二四九號強制執行事件（
下稱系爭執行事件），就伊所有如附表一所示不動產（下稱系爭
不動產）實施強制執行，伊自得訴請撤銷等情。爰依強制執行法
第十四條第二項之規定，求為撤銷系爭執行事件就系爭不動產所
為之強制執行程序之判決。
被上訴人則以：伊先後所立之覺書及切結書，均係上訴人撰寫後
再由伊簽名，而依覺書之記載，系爭本票到期日前，如上訴人有
支付能力亦應給付。至切結書則僅係補充覺書漏載之事項，其他
支付條件並無變更。況上訴人亦已陸續兌付本票新台幣（下同）
一百六十二萬五千元等語，資為抗辯。
原審審理結果，以：上訴人擔任祭祀公業管理人時，因誤認被上
訴人所繼承之黃梓華房份已賣給訴外人黃振芳及黃振銓，乃在祭
祀公業代管理人黃金此協調下，於民國八十三年五月十八日與被
上訴人達成和解，由上訴人簽發系爭本票面額共一千二百五十萬
元予被上訴人以資賠償，同時被上訴人亦簽立覺書，約定應俟祭
祀公業處分產業時上訴人方須兌付，但兌付期前上訴人有支付能
力時亦應兌付，嗣被上訴人於同年六月九日書立切結書，則無兌
付期前有支付能力時亦應兌付之記載。如附表二編號１所示面額
一百二十五萬元之本票及編號２所示面額五百萬元本票中之三十
七萬五千元，上訴人已經清償，被上訴人乃就上開面額五百萬元
本票其餘之四百六十二萬五千元（原判決誤載為四百六十三萬五
千元）及編號３所示面額六百二十五萬元之本票，聲請台中地院
裁定准許強制執行，並以該裁定為執行名義，聲請對系爭不動產
實施強制執行等事實，為兩造所不爭，並有覺書、切結書及系爭
本票可證，固為真實。然按關於消極確認之訴，經確定判決，認
法律關係成立予以駁回時，就該法律關係之成立即有既判力。又
訴訟標的之法律關係，於確定之終局判決中經裁判者，當事人之
一造以該確定判決之結果為基礎，於新訴訟用作攻擊防禦方法時
，他造應受其既判力之拘束，不得以該確定判決言詞辯論終結前
，所提出或得提出而未提出之其他攻擊防禦方法為與該確定判決
意旨相反之主張，此就民事訴訟法第四百條第一項規定之趣旨觀
之甚明。查上訴人另請求確認系爭本票債權不存在事件，既經台
中地院及原審先後以八十六年度重訴字第三二五號、九十二年度
重上更(二)字第一八號判決駁回其訴或上訴，並經最高法院九十三
年度台上字第二五號裁定駁回其上訴，而告確定，依上說明，該
等本票債權之存在即有既判力。且上訴人於本件訴訟亦應受其既
判力之拘束，不得再以前開確認系爭本票債權不存在事件言詞辯
論終結前，所提出或得提出而未提出之其他攻擊防禦方法為與該
確定判決意旨相反之主張。次按法院於確定判決理由中，就訴訟
標的以外當事人主張之重要爭點，本於當事人辯論之結果，已為
判斷時，除有顯然違背法令之情形，或當事人已提出新訴訟資料
，足以推翻原判斷之情形外，應解為在同一當事人就與該重要爭
點有關所提起之他訴訟，法院及當事人對該重要爭點之法律關係
，皆不得任作相反之判斷或主張，以符民事訴訟上之誠信原則。
查原審九十二年度重上更(二)字第一八號確定判決以上訴人在該確
定判決事實審之陳述及訴外人黃金此之證言暨上訴人於祭祀公業
未處分任何財產（切結書簽立後）之情形下仍兌付一部分票款，
認定上訴人在擔任祭祀公業管理人分配出賣土地價金予派下時，
表示被上訴人先人黃梓華之房份已出賣予黃振芳及黃振銓，致被
上訴人與訴外人黃正宗等人（即黃振銓及黃振芳之繼承人黃正宗
、黃正昌）發生糾紛，因而協議轉讓被上訴人之房份二分之一予
黃正宗等人，惟被上訴人嗣發見上訴人所執賣渡證之出賣人為訴
外人黃澄清，並非黃梓華，乃以上訴人處理不當，致被上訴人受
有轉讓予黃正宗等人房份之損害，而黃澄清之房份則由上訴人之
弟黃文吉領取。且切結書係在補充覺書，亦未變更原來之約定，
並無附條件等情，係本於兩造辯論結果所為判斷，並無違背法令
之情形。至上訴人所提台中市政府函載之祭祀公業派下員異動名
冊，則與其在確認本票債權不存在事件中提出之祭祀公業派下系
統表相同，並非新訴訟資料。且依台灣民事習慣，祭祀公業派下
將其房份讓與予其他派下，無須所有派下之同意，則被上訴人與
黃正宗等人協議由彼等取得其房份二分之一，應已生效，故前揭
台中市政府函載之祭祀公業派下員異動名冊亦不能推翻原審九十
二年度重上更(二)字第一八號確定判決認定之事實。綜上所述，上
訴人以被上訴人之房份並未喪失二分之一及系爭本票附有兌付條
件，該條件迄未成就為由，抗辯系爭本票之原因關係不存在或被
上訴人不得請求兌付云云，不足採取，而被上訴人就如附表二編
號２所示面額五百萬元本票中之四百六十二萬五千元及編號３所
示面額六百二十五萬元之本票，聲請台中地院裁定准許強制執行
，並以該裁定為執行名義，聲請對系爭不動產實施強制執行，於
法則無不合。從而上訴人依強制執行法第十四條第二項之規定，
請求撤銷系爭執行事件就系爭不動產所為之強制執行程序，要屬
無據，不應准許，為其心證之所由得。並說明兩造其餘攻擊防禦
方法無礙前開判決結果，因而維持第一審所為上訴人敗訴之判決
，駁回其上訴，經核於法並無違誤。上訴論旨，指摘原判決不當
，聲明廢棄，非有理由。
據上論結，本件上訴為無理由。依民事訴訟法第四百八十一條、
第四百四十九條第一項、第七十八條，判決如主文。
中    華    民    國  九十五  年    八    月    十    日
                      最高法院民事第六庭
                          審判長法官  許  朝  雄
                                法官  謝  正  勝
                                法官  鄭  玉  山
                                法官  吳  麗  女
                                法官  袁  靜  文
      本件正本證明與原本無異
                                      書  記  官
中    華    民    國  九十五  年    八    月  二十三  日
                                                      v


司法院資訊處製作；財團法人民間司法改革基金會備份。
